【裁判字號】    99,上易,267
【裁判日期】    991020
【裁判案由】    遷讓房屋等
【裁判全文】
臺灣高等法院臺中分院民事判決         99年度上易字第267號
上  訴  人  乙○○
訴訟代理人  丁○○
            丙○○
被  上訴人  甲○○
訴訟代理人  彭巧君律師
複  代理人  陳尚敏律師
上列當事人間請求遷讓房屋等事件，上訴人對於民國99年4月23
日臺灣苗栗地方法院98年度訴字第170號第一審判決提起上訴，
經本院於99年10月6日言詞辯論終結，判決如下：
    主  文
上訴駁回。
訴訟費用由上訴人負擔。
    事實及理由
一、被上訴人起訴主張：門牌號碼苗栗縣銅鑼鄉○○村○○路13
    3號房屋（下稱系爭房屋）原為訴外人即伊夫李俊義所有，
    嗣李俊義死亡後由伊繼承，因李俊義生前將系爭房屋借予上
    訴人及其家人居住使用，且未約定使用期限，今伊依民法第
    470條第2項規定，終止該使用借貸契約，並以起訴狀繕本之
    送達，作為終止契約之意思表示，故上訴人自應將系爭房屋
    返還予伊。另上訴人使用系爭房屋，未盡善良管理人之注意
    義務，未為適當之修繕，致經年累月下雨漏水，天花板腐蝕
    ，修繕費用共計新台幣（下同）197,500元，上訴人亦應給
    付予伊。又上訴人與原審其餘被告丙○○、劉松蘭等三人於
    民國（下同）98年3月18日，未事先告知伊，亦未經伊同意
    ，即擅自拆毀伊所有與系爭房屋相連通稅籍編號0000000000
    0號之未辦保存登記房屋之屋頂（系爭房屋之相關隔局位置
    圖詳見原審院卷第142頁），經伊及伊兒子即訴外人李國鈞
    勸阻未果，屋頂仍遭渠等三人拆毀殆盡，伊乃向警方報案並
    提出刑事毀損告訴，爰請求渠等三人給付屋頂回復原狀之費
    用677,500元。並聲明：（一）上訴人應將門牌號碼坐落苗
    栗縣銅鑼鄉○○村○○路133號房屋騰空遷讓返還被上訴人
    ，並給付被上訴人197,500元。（二）上訴人與原審其餘被
    告丙○○、劉松蘭應給付被上訴人回復原狀費用677,500元
    。
二、經原審為被上訴人一部勝訴之判決，判令上訴人應將門牌號
    碼坐落苗栗縣銅鑼鄉銅鑼村中正133號建物騰空遷讓返還被
    上訴人；履行期間為3個月。另駁回被上訴人其餘請求。上
    訴人不服，提起上訴（被上訴人敗訴部分，因被上訴人未聲
    明不服，而告確定，本件不予論述)。被上訴人於本院聲明
    ：上訴駁回。並追加依民法第767條主張，請求擇一為其有
    利之裁判（見本院卷第74頁、第124頁）。併稱：
（一）系爭房屋及其後相連不具獨立性之增建部份，原為李俊義
      所有，李俊義死亡後，由伊繼承。李俊義生前固曾將系爭
      房屋借予上訴人及其家人使用，但伊已依法終止雙方之使
      用借貸關係，上訴人自應將系爭房屋返還予伊。
（二）伊否認兩造就系爭房屋有租賃或交換利益之契約關係。伊
      使用武聖街9號、ll號房屋，係因依68年的遺產分割協議
      書所載，系爭房屋及武聖街9號、ll號房屋原本即係由伊
      夫李俊義單獨繼承取得，再由伊繼承，伊既係上開房屋之
      所有權人，自無將系爭房屋供上訴人使用以作為伊使用武
      聖街9號房屋之對價之必要；況伊亦無將武聖街9號房屋出
      租他人使用。且倘上訴人僅提供部分共有土地即得占用伊
      所有系爭房屋之全部，則其交換之對價顯不相當，亦與常
      情有違。
（三）又苗栗地方法院95年度執字第1476號強制執行案件之拍賣
      不動產公告固將武聖街9號及系爭房屋增建部分李俊義之
      所有權範圍，記載為1/3，惟此係執行債權人之代理人之
      臆測，與事實並不相符，且執行程序並無實體上之確定力
      ，縱伊當時未提異議，亦不生承認之法律效果。
（四）另依上訴人在另案（上訴人請求分割系爭房屋所坐落之苗
      栗縣銅鑼鄉○○段129、130、137、138地號等4筆土地之
      案件）所提出之分割分案以觀，上訴人並未就系爭房屋所
      在之土地主張權利，該土地終將由伊取得，故上訴人占有
      系爭房屋，更屬無理。
三、上訴人則聲明：（一）原判決不利上訴人部分廢棄。（二）
    前項廢棄部分，被上訴人在第一審之訴駁回。（三）一、二
    審訴訟費用由被上訴人負擔。併稱：系爭房屋係被上訴人所
    有，武聖街ll號係違建、與同街9號房屋均為兩造與訴外人
    李俊禮三人所共有，上開房屋均坐落於兩造及李俊禮所共有
    之苗栗縣銅鑼鄉○○○段137、138、129、130號土地及朝陽
    段482號土地上。且武聖街9號房屋被上訴人亦自承由其子李
    國鈞出租一間供他人使用。依最高法院55年度台上字第1949
    號判例意旨，共有人不得逾越其應有部分之範圍為使用收益
    ，故被上訴人同意伊與伊家人居住於系爭房屋，顯係以其房
    屋出租之利益交換伊及李俊禮土地供其超過應有部分搭蓋房
    屋之利益，參酌最高法院67年度台上字第2488號判例意旨，
    兩造間顯非無償使用借貸關係，而應係租賃或交換利益之契
    約關係。上開房屋坐落之共有土地既尚未分割，則兩造間之
    租賃或交換利益關係即存續，上訴人自仍有權居住使用系爭
    房屋。
四、按被上訴人主張系爭房屋原為李俊義所有，嗣李俊義死亡後
    由被上訴人繼承，李俊義生前無償將系爭房屋交予上訴人及
    其家人居住使用，未約定使用期限，上訴人目前仍居住使用
    系爭房左等情，業據其提出建物登記謄本、建築改良物登記
    簿、房屋稅籍證明書為證，復為上訴人所不爭執，自堪信被
    上訴人前揭主張為真正。雖上訴人以前揭情詞置辯，惟上訴
    人就其主張兩造間就系爭房屋及武聖街9號、ll號房屋與該
    等建物坐落之土地有利益交換之約定，為被上訴人所否認，
    上訴人就此並未舉證以實其說。且上開武聖街9、ll號房屋
    坐落在兩造與李俊禮共有之土地上，被上訴人因而對上訴人
    及李俊禮就房屋所座落上開土地享有超過應有部分之使用利
    益，與兩造間是否有就上訴人使用系爭房屋間有交換利益之
    約定無涉，並不當然可推定兩造間有互為對價關係之約定，
    上訴人逕由該等建物皆坐落於共有土地乙情，推認兩造間有
    交換使用產權作為對價之約定，顯非可取。再者，系爭房屋
    及武聖街9號房屋當初均係由李俊義單獨繼承取得，而非由
    兩造及李俊禮三人所共有，亦有卷附遺產分割協議書（本院
    卷第63頁、第60頁）為證，李俊義死亡後，上開房屋均由被
    上訴人繼承，被上訴人既為上開房屋之所有權人，本得自由
    使用該等房屋，是其亦無以使用武聖街9號房屋之利益與上
    訴人交換其使用系爭房屋利益之必要。另上訴人復自承：伊
    無任何權益與伊使用系爭房屋交換（見本院卷20頁反面）。
    至於執行法院就執行標的物之實體權利及其權利範圍並無實
    體審究權，且武聖街9號房屋係未辦保存登記建物，法院無
    從藉由登記之公示判斷權利人之權利範圍，而僅得依債權人
    之指稱為強制執行，並將該等事項載明於拍賣公告作為拍賣
    條件之一，提供應買人注意，而無實質認定權利之效力。因
    此，上開強制執行案件中拍賣公告附表關於債務人權利範圍
    1/3之記載（見原審卷第120頁）尚不足以作為李俊義就武聖
    街9號房屋權利範圍認定之依據；且即便該債務人持分1/3之
    記載為真正，亦無從據此即可認定上訴人係其他共有人。因
    此，上訴人之前揭辯詞，洵不足採。本件上訴人既不能舉證
    證明其就系爭建物有合法占有之權源，則被上訴人主張兩造
    就系爭建物存有不定期之使用借貸關係，亦不能依使用目的
    而定其期限，並以起訴狀繕本之送達作為終止兩造間使用借
    貸契約之意思表示，則其依民法第470條第2項規定，請求上
    訴人返還系爭房屋，即有理由，應予准許。至被上訴人另以
    民法第767條規定請求上訴人返還系爭房屋部分，係屬為達
    同一目的之訴之選擇合併，自無庸再予審酌論列，附此說明
    。
五、綜上，被上訴人請求上訴人將系爭房騰空遷讓返還被上訴人
    ，即屬有據，應予准許。原審就被上訴人該部分請求為其勝
    訴之判決，併定有履行期間，於法並無不合。上訴意旨指摘
    原判決不當，求予廢棄改判，為無理由，應予駁回。
六、據上論結，本件上訴為無理由，依民事訴訟法第449條第l項
    、第78條，判決如主文。
中    華    民    國    99    年    10    月    20    日
                民事第六庭    審判長法  官  袁再興
                                    法  官  陳賢慧
                                    法  官  吳惠郁
以上正本係照原本作成。
不得上訴。
                                    書記官  周巧屏
中    華    民    國    99    年    10    月    21    日
                                                      Ｖ

司法院資訊處製作；財團法人民間司法改革基金會備份。
